【裁判字號】    97,聲判,84
【裁判日期】    980209
【裁判案由】    聲請交付審判
【裁判全文】
臺灣士林地方法院刑事裁定              97年度聲判字第84號
聲  請  人
即告 訴 人  丙○○○
代  理  人  陳凱平律師
被      告  甲○○
            乙○○
上列聲請人即告訴人因告訴被告等過失致死案件，經臺灣士林地
方法院檢察署檢察官於民國97年8 月25日以97年度偵字第8331號
為不起訴處分，聲請人不服，聲請再議，經臺灣高等法院檢察署
於97年10月1 日以97年度上聲議字第5182號處分書駁回再議，聲
請人不服，聲請交付審判，本院裁定如下：
    主  文
聲請駁回。
    理  由
一、按告訴人接受不起訴處分書後，得於七日內以書狀敘述不服
    之理由，經原檢察官向直接上級法院檢察署檢察長或檢察總
    長聲請再議；上級法院檢察署檢察長或檢察總長認再議為無
    理由者，應駁回之；告訴人不服上級法院檢察署檢察長或檢
    察總長認再議為無理由而駁回之處分者，得於接受處分書後
    十日內委任律師提出理由狀，向該管第一審法院聲請交付審
    判。法院認為交付審判之聲請不合法或無理由者，應駁回之
    ，刑事訴訟法第256 條第1 項前段、第258 條第1 項前段、
    第258 條之1 第1 項、第258 條之3 第2 項前段分別定有明
    文。
二、本件聲請人即告訴人丙○○○以被告甲○○、乙○○涉犯過
    失致死罪嫌為由，向臺灣士林地方法院檢察署（下稱士林地
    檢）提出告訴，經該署檢察官於民國97年8 月25日以97年度
    偵字第8331號為不起訴處分，聲請人不服聲請再議，而經臺
    灣高等法院檢察署於97年10月1 日以97年度上聲議字第5182
    號處分書駁回再議之聲請，並於97年10月9 日送達上開處分
    書予聲請人，聲請人於接受處分書後10日內，即97年10月17
    日委任陳凱平律師提出刑事聲請交付審判狀，向本院聲請交
    付審判，經本院審核聲請人之程序要件，符合刑事訴訟法第
    258 條之1 第1 項之規定。此有再議聲請狀及臺灣高等法院
    檢察署送達證書1 紙附卷可稽，並據本院依職權調閱士林地
    檢署及臺灣高等法院檢察署上開卷證核閱無誤，且有刑事委
    任狀及刑事聲請交付審判狀各1 份附本院卷可參。是本件聲
    請程序係屬適法，合先敘明。
三、聲請人原告訴意旨略以：被告甲○○係臺北縣政府警察局樹
    林分局偵查隊小隊長，被告乙○○則係該分局偵查隊偵查佐
    ，其2 人與同偵查隊同事吳永貴、吳元彰等4 人，於97年5
    月15日下午2 時20分許，至臺北市○○區○○街126 號8 樓
    拘提陳國明，渠等先在附近埋伏，於確定陳國明返回上址住
    處後，被告甲○○與乙○○，即未出示搜索票，先至臺北市
    ○○路86號陳國明母親即告訴人丙○○○之營業處所拿取桌
    上之鑰匙後，隨即與吳永貴、吳元彰前往臺北市○○區○○
    街126 號8 樓搜捕陳國明，被告甲○○與乙○○先進入該處
    逐一房間搜查，嗣於發現陳國明時，原應注意槍枝之使用應
    合於規定，且依當時情況並無不能注意之情事存在，竟未依
    規定使用槍械，而槍擊陳國明，致陳國明送醫後仍因頭部槍
    擊傷而缺氧性腦病變，導致多重器官衰竭而死亡。因認被告
    甲○○、乙○○均涉犯刑法第276 條第1 項之過失致死罪嫌
    云云。
四、聲請人不服臺灣高檢署上開駁回之處分，聲請交付審判，其
    聲請交付審判意旨略以：原不起訴處分及再議處分指無需傳
    喚被告2 人敘明陳國明死亡之經過情形，亦認無需再採證本
    案改造手槍有無被告2 人之指紋，實有未臻完備之處，查陳
    國明因案服刑，然其所涉犯之罪名並非死刑或無期徒刑之重
    罪，而陳國明之胞弟亦預計於數日後結婚，陳國明實無自殺
    之動機。本案陳國明受槍傷之現場除陳國明外，尚有被告2
    人，是陳國明究為自殺或他人所傷，本案改造手槍上有無被
    告2人之指紋，自與案情有重大關聯。聲請人於97年7月31日
    原偵查中聲請原檢察官訊問被告2 人，並請再度調查關於上
    開改造手槍之指紋資料，惟原檢察官均未予調查，僅以內政
    部刑事警察局函文稱「紋線不清無法比對」等語，認聲請人
    之聲請無必要，實有未臻完備之處。原不起訴處分及再議處
    分均有未臻完備之處，實難令聲請人甘服，是依法聲請交付
    審判云云。
五、按91年1 月17日三讀通過，同年2 月8 日公佈之刑事訴訟法
    第258 條之1 係參考德國刑事訴訟法第172 條第2 項之規定
    及日本刑事訴訟法第262 條准起訴之規定，增訂「聲請法院
    交付審判制度」，告訴人於不服上級檢察署之駁回處分者，
    得向法院聲請交付審判；其目的係為對於檢察官起訴裁量之
    制衡，除貫徹檢察機關內部檢查一體之原則所含有之內部監
    督機制外，另宜有檢察機關以外之監督機制，由法院保有最
    終審查權而介入審查，以提供告訴人多一層救濟途徑（刑事
    訴訟法第258 條之1 立法理由參照）以促使檢察官對於不起
    訴處分為最慎重之篩選，審慎運用其不起訴裁量權。從而，
    本條之適用一方面係強制告訴人先循檢察機關內部之監督機
    制救濟無效果後，始由法院為之，另方面亦促使檢察機關內
    部省視其不起訴處分是否妥當，法院有最終審查權。故交付
    審判之制度雖賦予法院於告訴人交付審判之聲請裁定准否前
    ，可依同法第258 條之3 第3 項規定為「必要之調查」，然
    法院於審查交付審判之聲請有無理由時，應以審酌告訴人所
    指摘不利被告之事證未經檢察機關詳為調查或斟酌，或不起
    訴處分書所載理由違背經驗法則、論理法則及證據法則為限
    ，方符本條係為制衡檢察官起訴裁量權之立法意旨。次按刑
    事訴訟法第258 條之1 規定告訴人得向法院聲請交付審判，
    係新增對於「檢察官不起訴或緩起訴裁量權」制衡之一種外
    部監督機制，法院僅就檢察官所為不起訴或緩起訴之處分是
    否正確加以審查，以防止檢察機關濫權，依此立法精神，同
    法第258 條第3 項規定法院審查聲請交付審判案件時「得為
    必要之調查」，其調查證據之範圍，自應以偵查中曾顯現之
    證據為限；而同法第260 條對於不起訴處分已確定或緩起訴
    處分期滿未經撤銷者得再行起訴之規定，其立法理由說明該
    條所謂不起訴處分已確定者，包括「聲請法院交付審判復經
    駁回者」之情形在內，是前述「得為必要之調查」，其調查
    證據範圍，更應以偵查中曾顯現之證據為限，不得就告訴人
    新提出之證據再為調查，亦不得蒐集偵查卷以外之證據，否
    則，將與刑事訴訟法第260 條之再行起訴規定，混淆不清，
    亦將使法院兼任檢察官而有回復「糾問制度」之虞；且法院
    裁定交付審判，即如同檢察官提起公訴使案件進入審判程序
    ，是法院裁定交付審判之前提，必須偵查卷內所存證據已符
    合刑事訴訟法第251 條第1 項規定「足認被告有犯罪嫌疑」
    檢察官應提起公訴之情形，亦即該案件已經跨越起訴門檻，
    否則，縱或法院對於檢察官所認定之基礎事實有不同判斷，
    但如該案件仍須另行蒐證偵查始能判斷應否交付審判者，因
    交付審判審查制度並無如同再議救濟制度得為發回原檢察官
    續行偵查之設計，法院仍應依同法第258 條之3 第2項前段
    規定，以聲請無理由裁定駁回，合先敘明。
六、再按犯罪事實應依證據認定之，無證據不得認定犯罪事實，
    刑事訴訟法第154 條第2 項定有明文；告訴人之指訴，係以
    使被告判罪處刑為目的，故多作不利於被告之陳述，自不得
    以其指訴為被告犯罪之唯一證據；又認定不利於被告之事實
    ，須依積極證據，苟積極證據不足為不利於被告事實之認定
    時，即應為有利於被告之認定，更不必有何有利之證據（最
    高法院52年度臺上字第1300號判例、84年度臺上字第5368號
    判決、30年度上字第816 號判例參照）。本件聲請意旨以上
    開情詞，認前揭不起訴處分及駁回再議之處分均有違誤，惟
    查：
（一）本件被告甲○○、乙○○均堅決否認有何過失致死犯行，
      並均辯稱：渠等從監視器看見陳國明回家後，即上樓按電
      鈴但無人回應，在門外喊話仍無回應，即留下吳永貴與吳
      元彰在門口看守，由渠等下樓請陳國明母親上來開門，但
      母親不願意上樓，被告甲○○即自行持搜索票在寧夏路86
      號搜索，搜得2 把鑰匙，隨即持該把鑰匙上樓，其中1 把
      鑰匙將歸綏街126 號8 樓之大門打開，渠等先進入該處，
      逐一房間查看，發現房間門均上鎖，到廚房拉開百葉窗時
      ，即發現陳國明蹲在鋁窗上右手持槍，被告甲○○立即後
      退找地方躲，最後視線看到陳國明將槍舉在嘴旁，隨後聽
      到一聲槍響，隨即請救護車到場，渠等均未開槍等語。
（二）97年5 月15日案發當日，被告甲○○與乙○○等人至上開
      2 址處所執行上揭拘提及搜索勤務，係依據臺灣臺北地方
      法院所核發之97年度聲搜字第770 號搜索票、臺灣臺北地
      方法院檢察署檢察官所核發之拘票，而拘提之對象確係陳
      國明，且搜索之地點包括「臺北市○○區○○街126 號8
      樓」及「臺北市○○區○○路86號」等處所，有上開搜索
      票及拘票附卷可稽，堪認被告2 人至上開2 址處所搜捕陳
      國明及查扣相關物品，並無於法未合。
（三）又案發當日由內政部警政署刑事警察局鑑識中心人員會同
      臺北市政府警察局鑑識中心人員到臺北市○○區○○街12
      6 號8 樓現場採證，經鑑識人員檢視被告2 人之警用手槍
      ，其彈匣內均各有10顆子彈，且被告2 人與吳元彰、吳永
      貴於出勤時，分別僅攜出1 彈匣及10顆子彈，另1 彈匣及
      子彈10顆置於槍櫃內等情，亦有內政部警政署刑事警察局
      97年7 月16日刑鑑字第0970098655號函所附之現場勘察報
      告、臺北縣政府警察局員警出入及領用槍彈無線電話登記
      簿在卷足考，是案發當日被告2 人所持用之手槍均未擊發
      一節可以認定。
（四）再者，現場查獲之手槍1 支（槍枝管制編號：0000000000
      ），經鑑識中心人員勘察發現，有1 彈殼卡於拋殼孔處，
      卸下彈殼後，發現彈匣內尚有子彈6 顆，而連同現場之彈
      殼1 顆經送請鑑定結果：「一、送鑑手槍壹枝，認係改造
      手槍，由仿FN廠1910型半自動手槍製造之槍枝，換裝土造
      金屬槍管而成，擊發功能正常，可供擊發適用子彈使用，
      認具殺傷力。二、送鑑子彈陸顆，認均係非制式子彈，由
      金屬彈殼組合直徑8.0+0.5MM 金屬彈頭而成，採樣3 顆試
      射，可擊發，認具殺傷力。三、送鑑彈殼壹顆，認係已擊
      發之非制式金屬彈殼。四、送鑑彈頭壹顆（從陳國明頭部
      取出之彈頭），認係已擊發之直徑8.0MM 之非制式金屬彈
      頭，其上具刮擦痕」等情，有內政部警政署刑事警察局97
      年6 月17日刑鑑字第0970075687號槍彈鑑定書1 份在卷可
      佐，從而，足認在現場查獲之手槍能擊發子彈，且子彈均
      非制式，與警用子彈不符，而型式則與陳國明國部取出之
      彈頭直徑相符。
（五）復查，鑑識人員到現場採證結果，於廚房窗台附近地板上
      採獲沾血帽子1 頂、廚房鋁窗窗台上發現有16處血點（採
      取3 血點）、廚房地板上有中（低）速垂直滴落之血跡、
      鋁窗窗台附近雜物堆之黑色垃圾袋上有血跡，呈現滴落及
      轉移情形、鋁窗窗台上有一拖把，其上有血跡呈滴落狀、
      鋁窗窗台下之平台發現一血灘；並檢視上揭改造手槍，滑
      套底部發現有高速反濺血點、槍口處發現有高速反濺血點
      及疑似未燃燒完全之火藥顆粒；鑑識人員檢視陳國明右手
      部，於右手食指發現有高速噴濺血點、右手近虎口處發現
      有高速噴濺血點、於右手手腕處發現有高速噴濺血點、陳
      國明穿著之衣服發現多處血跡噴濺痕，經依現場之血跡型
      態研判，陳國明頭部右側應朝外，惟鋁窗窗台之寬度僅60
      公分，其空間甚小，研判有另一人在同一空間由其右側開
      槍可能性甚小，則有上開內政部警政署刑事警察局現場勘
      察報告在卷可佐。
（六）末查，陳國明於97年5 月15日因槍傷送入馬偕紀念醫院，
      到院已死亡，經急救後恢復心跳血壓，電腦斷層顯示為創
      傷性蜘蛛網膜下腔出血及嚴重腦水腫。意識完全昏迷，為
      腦死。因腦部已全部壞死，故未開刀等情，亦有馬偕紀念
      醫院97年8 月15日馬院醫外字第0970002624號函在卷可參
      。另死者陳國明經解剖觀察結果：右前額部有一盲管槍創
      ，由右前額骨經右大腦前額葉、左大腦前額葉，停住卡在
      左前額骨和左蝶骨大翼交界處的顱骨內側，造成射創管沿
      途腦組織破碎出血和腦室內出血；經解剖結果發現死者陳
      國明右前額部有一槍彈射入口，外觀呈星芒狀缺損，此型
      態為接觸射擊所致。造成的盲管射創管由大腦右前額葉至
      左前額葉，子彈停於左側顱骨內板，方向為由右往左，近
      似水平，略往下往後，可符合死者右手持槍接觸射擊；死
      者生前有使用安非他命類毒品；四肢無抵抗傷，嘴唇無挫
      傷瘀血，顏面無指甲壓痕，頸部無索溝勒痕，研判死亡方
      式為自為，此有法務部法醫研究所（97）醫鑑字第097110
      0897號鑑定報告書1 份在卷為憑，據上，陳國明應係在鋁
      窗上以右手持槍朝己頭部開槍而死亡。
（七）聲請人雖指稱：聲請人於97年7 月31日偵查中聲請原檢察
      官訊問被告2 人，並請再度調查關於上開改造手槍之指紋
      資料，惟原檢察官均未予調查，認聲請人之聲請無必要，
      實有未臻完備之處云云，然現場查得陳國明所持有之改造
      手槍1 枝、彈殼1 顆及子彈6 顆，經以氰丙酸酯法化驗結
      果，所顯現之指紋，均因紋線不清無法比對一情，乃有上
      開內政部警政署刑事警察局現場勘察報告在卷可佐，且依
      前述本件現場情形、鑑定採證結果及陳國明之死亡方式，
      既為自殺，則聲請人上開聲請，核無再行調查之必要，而
      就此節於上揭不起訴處分書及駁回再議之處分書已有論及
      ，實難謂有何未臻完備之處，職是，聲請意旨此部分所指
      無從採取。
七、綜上所述，本件聲請人雖仍執首揭理由認被告甲○○、乙○○涉有過失致死罪嫌，而向本院聲請交付審判，惟核其意旨
    ，無非在於指摘檢察官就聲請人於偵查中聲請調查之證據未
    予調查，而全然未就被告甲○○、乙○○涉有何過失提出足
    資令人心生合理懷疑之說明，並與其聲請再議之理由無異，
    且士林地檢署檢察官所為不起訴處分書及臺灣高檢署處分書
    ，均已就聲請人所指予以斟酌，並詳加論述所憑證據及其認
    定之理由，俱如前段所述，且經本院依職權調閱前開卷宗查
    核無誤，又原處分所載證據取捨及事實認定之理由，尚無違
    背經驗法則或論理法則之情事，此外，本院詳查全卷，尚未
    發見有何足可證明被告甲○○、乙○○有何過失致死犯行之
    積極事證，聲請人僅以其主觀上立場臆測死者陳國明並無自
    殺之動機而認被告2 人有過失致死犯行，對於所申告之事實
    ，無法提出足至起訴門檻之證據佐證，認既無積極證據證明
    被告2 人涉有聲請人所指述犯行，尚難以聲請人之片面指訴
    ，遽認被告2 人涉有本件過失致死犯行，是以士林地檢署檢
    察官及臺灣高檢署檢察長以被告甲○○、乙○○均犯罪嫌疑
    不足，分別予以不起訴處分及駁回再議之聲請，並無不當，
    聲請人仍執前詞指摘原處分不當，求予裁定交付審判，洵無
    理由，應予駁回。
八、依刑事訴訟法第258 條之3 第2 項前段，裁定如主文。
中    華    民    國    98    年    2     月    9     日
                  刑事第七庭審判長法  官 劉秉鑫
                                  法  官 黎惠萍
                                  法  官 王美玲
以上正本證明與原本無異。
不得抗告。
                                  書記官 蔡昀潔
中    華    民    國    98    年    2     月    9     日


司法院資訊處製作；財團法人民間司法改革基金會備份。
